【裁判字號】    92,家再簡,1
【裁判日期】    921128
【裁判案由】    給付遺贈
【裁判全文】
臺灣臺北地方法院民事判決                          九十二年度家再簡字第一號
    再審原告    甲○○
    訴訟代理人  衡思智
    再審被告    行政院國軍退除役官兵輔導委員會臺北市榮民服務處
    法定代理人  范垂聲
    訴訟代理人  楊俊雄律師
    複代理人    宋一心律師
右當事人間請求給付遺贈事件，再審原告對於中華民國九十二年七月三十一日本院九
十一年度家簡上字第六號確定判決提起再審，本院於民國九十二年十一月二十五日辯
論終結，判決如下：
    主      文
再審原告之訴駁回。
再審訴訟費用由再審原告負擔。
    事      實
甲、再審原告方面：
一、聲明：求為判決：原確定判決廢棄，再審被告第二審上訴駁回，再審及前審訴訟
    費用由再審被告負擔。
二、事實：已故訴外人即被繼承人吳柄南為單身榮民，生前與再審原告共同生活多年
    ，被繼承人於民國八十七年九月一日過世，其生前分別於八十六年五月十九日、
    八十七年五月廿八日及八十七年六月二十日各立有遺囑一份。其中八十六年五月
    十九日所立自書遺囑，曾以再審原告為受遺贈人，與其大陸地區之配偶及三名子
    前已變賣處分，故再於八十七年五月廿八日及六月二十日分別再訂立自書遺囑，
    說明就不動產變賣所得暫定分配情形，其中六月二十日所立遺囑，仍以前述第一
    份遺囑為附件再向法院公證，被繼承人其後二份遺囑，係就不動產變賣所得分配
    ，則再審原告對於被繼承人所遺不動產以外之其他遺產仍有按五分之一之比例受
    遺贈之權利。換言之，系爭第一份遺囑所載遺產不限於系爭不動產，系爭第三份
    遺囑僅係補充遺囑，二者並無牴觸，其依系爭第一份遺囑附表二之記載對被繼承
    人吳柄南之剩餘遺產仍有受遺贈權利。本件原確定判決竟以訴外人吳炳南於八十
    六年五月十九日所立遺囑，已因其後所書立者而有所限縮，進而適用民法第一千
    二百二十條規定，認再審原告除對吳炳南生前所有之房屋外，不得再行依照遺贈
    ，請求分配吳炳南其他部分之遺產，因而將第一審所為再審原告勝訴之判決廢棄
    ，其適用法規顯有錯誤。
三、證據：提出遺囑影本、判決書影本等件為證。
乙、再審被告方面：
一、聲明：求為判決駁回再審原告之訴，訴訟費用由再審原告負擔。
二、事實：本件原確定判決認事用法並無錯誤，再審原告以原確定判決違背法令為由
    ，提起再審之訴，實無理由，應予駁回。
    理      由
甲、程序方面：再審被告之法定代理人原為劉艾迪，訴訟中變更為范垂聲，其已具狀
    聲明承受訴訟，應予准許，合先敘明。
乙、得心證之理由：
一、再審意旨略以：原確定判決以訴外人吳炳南於八十六年五月十九日所立遺囑，已
    因其後所書立者而有所限縮，進而適用民法第一千二百二十條規定，認再審原告
    除對吳炳南生前所有之房屋外，不得再行依照遺贈，請求分配吳炳南其他部分之
    遺產，因而將第一審所為再審原告勝訴之判決廢棄，其適用法規顯有錯誤等語。
二、按民事訴訟法第四百九十六條第一項第一款所謂適用法規顯有錯誤，不包括漏
    未斟酌證據及認定事實錯誤之情形在內，最高法院六十三年台上第八八○號判例
    可資參照。
三、查原確定判決就本件系爭第一份遺囑所載遺產限於系爭不動產，並就系爭不動產
    將來出售得款作分配，系爭第二份遺囑則係就系爭不動產已出售之得款作分配，
    系爭第三份遺囑又係就系爭不動產售得款扣除必要費用及開銷後之餘款及被繼承
    人吳柄南其他動產全體作分配，系爭第一份遺囑有關受贈人數及受分配金額比例
    既與系爭第二份遺囑有牴觸，依民法第一千二百二十條規定，系爭第一份遺囑牴
    觸部分視為撤回，亦即系爭第一份遺囑附表二有關受贈人受分配金額比例之記載
    已視為撤回；而系爭第二份遺囑有關受贈對象及受分配金額又與系爭第三份遺囑
    有牴觸，且系爭第三份遺囑所分配之遺產範圍不限於系爭不動產售後餘款，尚包
    括被繼承人吳柄南其他動產，依民法第一千二百二十條規定，系爭第二份遺囑牴
    觸部分亦視為撤回，以及再審原告主張系爭第一份遺囑所載遺產不限於系爭不動
    產，系爭第三份遺囑僅係補充遺囑，二者並無牴觸，其依系爭第一份遺囑附表二
    之記載對被繼承人吳柄南之剩餘遺產仍有受遺贈權利云云，為不可採各情，均已
    詳為審酌。又該等解釋吳炳南遺囑之意思表示，係屬原審法院之職權，其解釋意
    思表示而為遺囑效力之認定，並不生本件再審原告所指適用法規顯有錯誤問題。
    從而，再審原告依民事訴訟法第四百九十六條第一項第一款提起本件再審之訴，
    為無理由，應予駁回。
四、據上結論，再審原告之訴無理由，依民事訴訟法第五百零二條第一項、第七十八
    條，判決如主文。
中      華      民      國    九十二    年      十一      月   二十八   日
                                  家事法庭法      官  彭南元
右為正本係照原本作成。
如對本判決上訴，須於判決送達後二十日之不變期間內，向本院提出上訴狀。
中      華      民      國    九十二    年     十二     月      五      日
                                          書  記  官  莊雪嬌


司法院資訊處製作；財團法人民間司法改革基金會備份。
